臺灣板橋地方法院民事裁定　　　　　　100年度事聲字第214號
異　議　人
即　債權人　台北富邦商業銀行股份有限公司
法定代理人　韓蔚廷
代　理　人　蘇啟新
相　對　人　胡玉鉉
代　理　人　劉韋廷律師
上列異議人對於本院民事執行處司法事務官民國100年4月28日所
為99年度司執消債更字第35號認可更生方案提出異議，本院裁定
如下：
    主      文
異議駁回。
程序費用由異議人負擔。
    理      由
一、按關於更生或清算之程序，除本條例別有規定外，準用民事
    訴訟法之規定，消費者債務清理條例（下稱本條例）第15條
    定有明文。次按當事人對於司法事務官處理事件所為之終局
    處分，得於處分送達後10日之不變期間內，以書狀向司法事
    務官提出異議。司法事務官認前項異議有理由時，應另為適
    當之處分；認異議為無理由者，應送請法院裁定之。法院認
    第一項之異議為有理由時，應為適當之裁定；認異議為無理
    由者，應以裁定駁回之，民事訴訟法第240條之4第1至3項亦
    定有明文。又更生方案經可決者，法院應為認可與否之裁定
    。法院為認可之裁定時，因更生方案履行之必要，對於債務
    人在未依更生條件全部履行完畢前之生活程度，得為相當之
    限制，復分別為本條例第64條第1 項、第2 項所明定。
二、本件異議意旨略以：
  (一)本條例第30條規定所謂裁定時之現存額，係指裁定債務清理
    程序開始同時，有效存在之債務，包括以部分清償之債權餘
    額、附條件或期限之債權、主債務甚至包括連帶保證債務，
    原裁定謂需俟主債務人未依契約償還，自本件債務人應付保
    證責任時起，使予納入更生方案分配，難認妥適。
  (二)原裁定以銀行法第12條之1第3項規定及行政院金融監督管理
    委員會金管銀(一)字第09610000040號令凌駕於本條例第30 條
    規定之適用，況該函是否規範保證人聲請債務清理個案，尚
    待商榷，且相對人既已聲請債務清理，應遵循本條例之本旨
    辦理，蓋上開本條第30條採變體於民法之裁定時之現存額主
    義，焉得爰引上開不相當行政命令或擴張解釋銀行法條文。
  (三)原裁定謂：「履行責任發生時，再按其實際不足額與其他債
    權人按確定債權表所載債權金額之債權比例，就每期清償金
    額計算每期可分配金額受償」等，保障時有未周。倘主債務
    人於相對人更生方案履行期間未發生債務不履行情事，俟相
    對人更生方案履行完畢後，主債務人始發生債務不履行情事
    ，相對人已依原更生方案履行完畢，異議人不得對其開始繼
    續訴訟及強制執行程序，則金融機關辦理授信為確保債權而
    徵提保證人之意義盡失。
  (四)異議人申報之債權，依法應受公允保障之權益，卻因被附履
    行條件限縮求償權益，在債務人更生期間內依更生條件全部
    履行完畢後，全然歸於消滅，惟按本條例第73條規定，因不
    可歸責而漏未申報之債權人，尚得對債務人求償，有違衡平
    且影響異議人權益。
  (五)原裁定限縮解讀本條例第30條規定，以保證債務應以附條件
    於更生方案受償偏狹之論述，強令異議人須自債務人應付保
    證責任時起，且在更生方案履行期間為限，始受分配，無異
    使異議人顯然獲致較本條例第64條第2 項第3 款所定清算保
    障原則更形劣勢之受償條件。
  (六)相對人依更生方案履行後，除當然免責外，依民法第749 條
    已承受債權人對主債務人之權利，故並無不利之情事。
  (七)準此應將異議人之連帶保障債權自更生方案履行第一期即予
    納入清償分配，爰依聲明異議等語。
三、本件債務人聲請更生，前經本院裁定開始更生程序在案，並
    命由司法事務官進行更生程序，有本院98年度消債更字第72
    號卷可稽。而債務人所提更生方案已於民國99年3 月23日經
    債權人會議可決，有債權人會議筆錄在卷足憑。觀諸上開更
    生方案，其條件核屬公允、適當、可行。本院司法事務官復
    調查債務人之更生方案並無本條例第63條所定不應認可更生
    方案之消極事由，乃依本條例第62條第1 項裁定予以認可債
    務人所提更生方案，並依本條例第62條第2 項酌定其生活限
    制，經核並無不合。
四、按銀行法第12條之1 第1 項、第3 項前段規定，銀行就自用
    住宅放款及消費性放款求償時，應先就借款人進行求償，其
    求償不足部分始得就連帶保證人平均求償之。而於更生事件
    ，若銀行之債權屬「自用住宅放款」或「消費性放款」債權
    ，則依銀行法上開規定，債權銀行應先向主債務人求償，於
    求償不足額部分確定後，始可按實際不足額依更生方案所訂
    清償比例受清償；更生方案依銀行法上開規定約定債權銀行
    受償條件，縱債權銀行不同意，亦不能因此認對該債權銀行
    有不公允情事，以貫徹銀行法第12條之1 第3 項對連帶保證
    人特別保護之立法意旨（司法院民事廳消費者債務清理條例
    法律問題研審小組98年第1 期民事業務研究會第13號研審小
    組意見參照）。又保證債務之求償不足額部分是否發生、何
    時發生、數額為何，對其他債權人之受償不生影響，如因此
    影響債務人致生履行困難時，則為債務人得否依消債條例第
    75條第1 項規定聲請延長履行期限之問題（司法院民事廳消
    費者債務清理條例法律問題研審小組97年第4 期民事業務研
    究會第20號研審小組意見參照）。
五、經查：
  (一)異議人對於相對人之女即第三人蔡佳霓有就學貸款債權新臺
    幣（下同）93218元，清償期於103年7月1日屆至，相對人係
    第3 人蔡佳霓上開債務之連帶保證人，此有台北富邦商銀債
    權人陳報狀及所檢附之就學貸款放出查詢單、客戶放款明細
    查詢附於原審卷內可稽，是相對人對於異議人有保證債務存
    在，揆諸前揭說明，因該筆就學貸款債權係屬銀行法第12條
    之1第1項規定之「消費性放款」債權，則依銀行法第12條之
    1 第1項、第3項前段規定，異議人於清償期屆至時，應先向
    主債務人即蔡佳霓求償，於求償不足額部分確定後，始可按
    實際不足額依更生方案所定清償比例受清償。
    目前該筆就學貸款債權既尚未屆期，異議人亦尚未得向主債
    務人求償，其實際不足額部分顯然尚未確定，是原裁定之更
    生方案以相對人代負履行責任發生時，始將該筆連帶保證債
    權列入分配，係符合優先向主債務人求償，再就不足清償部
    分向保證人求償之立法旨趣，是原裁定更生方案所設定之受
    償條件不能謂為不公允。反之，如允許異議人得向相對人主
    張於更生方案履行期間按申報債權時之債權額與其他債權人
    比例受償，即有悖於銀行法欲實現先向主債務人求償之程序
    正義及保障連帶保證人之旨，並稀釋其餘債權人之受償額，
    與消債條例欲保障債權公平受償之立法精神有違。
    況且，原裁定更生方案就異議人之受償條件係設定為「債權
    人每期受償之金額＝申報債權之實際不足額×100%÷更生方
    案尚未履行之期數」，就異議人債權不足額部分之清償比例
    為100%，故以對異議人並無不公允之情事。
  (二)至於異議人主張應將其連帶保障債權自更生方案履行第一期
    即予納入清償分配云云。惟上開連帶保證債務既尚未屆清償
    期，無任何債務不履行之情事，即尚無由相對人代為償還之
    必要，異議人之權益亦未受損。且原裁定並無以原裁定以銀
    行法第12條之1第3項規定及行政院金融監督管理委員會金管
    銀(一)字第09610000040 號令凌駕於本條例第30條規定之適用
    ，而係就整體法秩序做通盤解釋。其次，前揭就學貸款債權
    倘因債務人履行更生方案完畢，異議人之債權清償期尚未屆
    至，依照本條例第73條規定，視為消滅，異議人因此喪失徵
    提相對人之擔保，對於金融秩序應無破壞可言。況異議人債
    權擔保之喪失，較諸其他債權人未受清償且債務人屬主債務
    人而蒙受之債權損失，已相對輕微，應在本條例立法所預想
    容許之範圍。再者，本條例第64條第2項第3款關於更生方案
    有「無擔保及無優先權債權受償總額，顯低於法院裁定開始
    更生程序時，依清算程序所得受償之總額」之情形，不得認
    可之規定，係以總額計算，非以個別債權觀察。異議人比較
    其受償金額，並爰引上開規定，認系爭更生方案有害清算保
    障原則，並非可採。且債務人對於清償異議人之連帶保證債
    務後，固依民法第749 條前段，對於主債務人取得求償權。
    然更生方案是否公允之判斷，重在債權人是否公平受償之審
    酌，對債務人無不利不當然等同更生方案為公允；而更生方
    案之條件是否公允，應斟酌各債權人間之公平受償，及特定
    債權人依更生方案行使權利時，是否較他債權人受有不公平
    之限制，是則各債權人之債權，有屆期或條件成就與否之差
    異時，就條件未成就、債權是否發生尚不確定，相較債務履
    行期尚未屆至、尚不能行使給付請求權，均與已屆期、不附
    條件之其他債權同視並按相同比例受償，勢將影響其他債權
    人受償之金額，實非公允。甚於連帶保證債務之主債務人如
    按期正常清償時，債權人既得自主債務人處全額受償，自不
    應使其復自更生債務人處超額受償，此不僅無礙於其債權之
    受償，亦可避免期前預付或溢付之結果而徒增法律關係之混
    亂，且不致於使其他債權人減少受償金額之不利益，並不生
    劣後或對於條件成就或期限屆至前債權人權利行使增加額外
    限制之問題，蓋此乃其債權本質上所受之原限制，非更生方
    案所增加。從而，異議人此部分之異議理由，尚乏依據，並
    不足採。
  (三)準此，本件相對人既尚未開始代第3 人即主債務人蔡佳霓負
    履行責任，則本院司法事務官就異議人之就學貸款保證債務
    ，以附條件方式列入前揭更生方案，於「參、補充說明」欄
    第四點載明：「債權人臺北富邦銀行之債權93218 元屬就學
    貸款之連帶保證債權，於本件更生方案公告時尚未屆期，債
    務人無需代負履行責任，故暫不列入更生方案中受分配。惟
    代負履行責任發生時，債權人每期受償之金額＝申報債權之
    實際不足額×100%÷更生方案尚未履行之期數，對其他債權
    人之受償不生影響，至因此影響債務人致履行困難時，則為
    債務人得否依消費者債務清理條例第75條第1 項規定聲請延
    長履行期限之問題」，依法洵無違誤。
六、綜上，原裁定斟酌債務人所提更生方案每月為1 期，分71期
    清償，其中第1期至第70期每期清償8000元，第71期清償735
    3 元，應認其條件核屬公允、適當、可行，又查無債務人有
    本條例第63條所定不應認可之消極事由存在，乃依本條例第
    62條第1 項裁定認可債務人所提更生方案，並依本條例第62
    條第2 項酌定其生活限制，經核並無不合。異議人並未具體
    提出債務人確有本條例第63條之情事。從而，異議人聲明異
    議，為無理由，應予駁回，爰裁定如主文。
中    華    民    國    100    年    9    月    13    日
                  民事第二庭    法  官  李行一
以上正本證明與原本無異
如不服本裁定，應於裁定送達後10日內，以書狀向本院提出抗告
，並繳納抗告費新臺幣1000元。
中    華    民    國    100    年    9    月    13    日
                                書記官  蔡於衡